【裁判字號】    95,上訴,2362
【裁判日期】    950904
【裁判案由】    誣告
【裁判全文】
臺灣高等法院刑事判決                95年度上訴字第2362號
上  訴  人  臺灣臺北地方法院檢察署檢察官
被      告  乙○○
上列上訴人因被告誣告案件，不服臺灣臺北地方法院94年度訴字
第1161號，中華民國95年5月18日第一審判決（起訴案號：臺灣
臺北地方法院檢察署94年度偵字第6627號），提起上訴，本院判
決如下：
    主  文
上訴駁回。
    理  由
一、公訴意旨略以：被告乙○○於民國83年間，向甲○○借款新
    台幣（下同）50萬元，因屆期未還，甲○○向法院聲請查封
    拍賣乙○○所有、位於台北縣汐止鎮○○○段小溪小段第60
    號土地，乙○○從此心有不甘，竟基於意圖使他人受刑事處
    分之概括犯意，自84年起連續於如附表所示之時間，以明知
    為不實之事項，向如附表所示之該管公務員提起自訴或告訴
    ，嗣經檢察官與法院查明後，均為不起訴處分或無罪判決確
    定，因認被告涉犯刑法第169條第1項之誣告罪嫌云云。
二、按犯罪事實應依證據認定之，無證據不得認定犯罪事實；又
    不能證明被告犯罪者，應諭知無罪之判決，刑事訴訟法第15
    4條第2項、第301條第1項分別定有明文。又犯罪事實之認定
    ，應憑真實之證據，倘證據是否真實尚欠明確，自難以擬制
    推測之方法，為其判斷之基礎；而認定犯罪事實之證據係指
    足以認定被告確有犯罪行為之積極證據而言，該項證據自須
    適合於被告犯罪事實之認定，始得採為斷罪資料，最高法院
    53年著有台上字第656號、29年上字第3105號判例。再者，
    誣告罪之成立以意圖他人受刑事處分或懲戒處分，而為虛偽
    之告訴告發報告者為要件。所謂虛偽係指明知無此事實故意
    捏造而言，若告訴人誤認有此事實或以為有此嫌疑，自不得
    指為虛偽，即難科以本罪；而行為人所訴事實，雖不能證明
    係屬實在，而在積極方面尚無證據證明其確係故意虛構者，
    仍不能遽以誣告罪論處，最高法院亦著有40年台上字第88號
    及46年台上字第927號判例可資參照。
三、公訴人認被告涉有誣告罪嫌，無非係以告訴人之指訴、被告
    之自白曾對甲○○提起自訴、告訴之事實以及如附表所示之
    各該判決及不起訴處分書等為其主要論據。訊據被告固坦承
    自84年起，分別向如附表所示之法院或檢察署對告訴人甲○
    ○提起如附表所示之自訴或告訴之事實，惟堅決否認有誣告
    之犯行，並辯稱：伊為從事代書業務之人，告訴人甲○○所
    代表之昇普來股份有限公司（下稱昇普來公司），隱匿該公
    司所有之桃園縣龍潭鄉○○○段33 5之54等土地為丁種工業
    用地之情，委託伊尋找建商洽談合建事宜，迨伊約妥案外人
    金宅建設公司（下稱金宅公司）欲締約時，告訴人甲○○拿
    不出乙種用地之證明，遂無法締約。之後告訴人甲○○即委
    託伊辦理土地變更事宜，約定變更完成之酬金為300萬元，
    如未辦成則不付酬金，惟為辦理本案，昇普來公司暫付50萬
    元前金，爾後扣抵之。嗣於83年8月11日訂約當日，告訴人
    甲○○拿出事先擬好之合約書要被告簽，同時要求伊簽立面
    額50萬元之本票作為保證，且要求伊提供自己土地設定抵押
    權，以擔保未辦成土地變更時，應返還上開前金50萬元。惟
    被告代昇普來公司提出變更地目之再申請書後，昇普來公司
    卻就之前遭駁回之變更申請案提出訴願，以致被告提出之再
    申請案旋被駁回。之後告訴人甲○○找不到伊，遂持前述本
    票聲請強制執行，拍賣掉伊所有之土地。伊認自己為昇普來
    公司做事，未獲代價反被執行財產，遂在不諳法律之情況下
    對甲○○提出訴訟等語。
四、經查：
(一)被告固曾以告訴人涉犯妨害被告信用及侵占之嫌疑向臺灣臺
    北地方法檢察署具狀提出告訴，嗣被告於又以相同事由向原
    法院提出自訴，檢察官遂簽結移送原法院審理，原法院經調
    查審理後判決告訴人無罪，被告不服提起上訴後，本院仍駁
    回上訴，有告訴狀、自訴狀、簽呈、各該判決一份在卷可稽
    （即起訴書附表編號一部分），並經原審調取上開卷宗核閱
    無誤，且為被告所不爭執，此部分事實堪以認定。然按刑法
    第169條誣告罪之成立，係以行為人意圖他人受刑事或懲戒
    處分，虛構事實向該管公務員申告者，始足當之。觀諸上開
    被告所提之自訴狀，係載明告訴人甲○○委託其找尋合建建
    商，迨被告找到金宅公司後，始知該筆土地為丁種工業用地
    ，尚未變更地目，且甲○○又改變合建初衷為賣斷，涉有妨
    害被告信用之嫌疑，以及甲○○未返還被告製作之「再申請
    書」，涉有侵占罪嫌等語，而被告確曾於82年9月15日，與
    昇普來公司簽訂契約，由該公司委任被告居間仲介同前段33
    5 之54、335之95等10筆土地合建之相關事宜，有委任書一
    紙在卷可稽（見原審卷第55頁），且昇普來公司針對上開土
    地，確曾於82年10月間草擬合建契約書，亦有尚未簽訂之合
    建契約書草稿一份附卷為憑（見原審卷第93至103頁），復
    經證人即金宅公司負責人錢信宏曾於本院審理上開案件時到
    庭證述：被告曾介紹這筆土地洽談合建事宜，我委託張大可
    建築師規劃，地主說土地是丁種工業用地，要辦理變更成乙
    種建築用地，沒辦成就無法簽約。甲○○在事務所有講是丁
    種工業用地，因為土地不是建築用地，就不談了等語，證人
    張大可亦於本院審理上開案件時證稱：被告帶資料要談合建
    ，後來因土地變更問題談不攏，金宅公司拿土地資料給我規
    劃，我告訴他們，因土地只是丁種工業用地，不能蓋乙種建
    築等語，亦有筆錄兩份存卷可參（見原審卷第105至108、第
    11 0至112頁），足見告訴人甲○○所代表之昇普來公司，
    確有委託被告尋覓建商洽談合建事宜，且被告確實尋得有合
    建意願之金宅公司，並談至接近簽約之程度。衡情被告與昇
    普來公司簽訂之委任書上，並未註明委託之標的係屬丁種工
    業用地，且金宅公司於接洽之初，亦曾委託建築師規劃，若
    謂被告於上開告訴狀及自訴狀中指稱：甲○○一開始未告知
    其為丁種工業用地等語，與事實不符，豈非與常情相悖。至
    錢信宏雖證稱到事務所與甲○○談時，甲○○有表示土地是
    丁種工業用地，土地變更無法辦成，遂無法簽約等語，但其
    等既至事務所洽談，且之後即未再續談該案，可知該次洽談
    之時間，係在洽談過程之最後階段，尚無法以此遽認甲○○
    在委託被告之初，即有明確表示合建之土地為丁種工業用地
    之事實。況告訴人甲○○於原審審理時表示：上開土地要合
    建要賣都可以（見原審卷第70頁），但上開土地既有地目變
    更困難之問題，則告訴人甲○○在洽談之過程中，原屬意合
    建，經建商表示地目變更困難後，則提議改為賣斷，亦與土
    地買賣之常情無違。是被告指訴告訴人甲○○一開始隱瞞土
    地為丁種工業用地，且嗣後改變合建初衷又要賣斷等語，雖
    無法證明係屬真實，但亦無積極證據足以證明係屬被告故意
    虛構之情節，故此部分即與誣告罪之要件不符。另被告所述
    之「再申請書」，緣於昇普來公司之前就地目變更案，曾向
    桃園縣政府申請而遭退件，被告嗣於83年8月11日與昇普來
    公司簽訂合約書，約定由被告續辦上開地目變更事宜，有合
    約書一份在卷可稽（見原審卷第127頁），被告確有依該合
    約書委託意旨，自行書寫再申請書後，檢附昇普來公司原先
    委請力群技術工程顧問有限公司（下稱力群公司）製作之土
    地計畫書圖、財務計畫書表、建築配置計畫圖、污水處理計
    畫書圖資料做為附件，並複製20份後再度送件給桃園縣政府
    ，有再申請書之相關資料一份附卷可查（見原審卷第144至
    148頁，嗣因上開再申請案遭桃園縣政府駁回，全數文件則
    退給甲○○乙節，復經甲○○於原審審理時證述無誤（見原
    審卷第67頁），則被告認為再申請書及其複製之20份附件，
    應歸屬被告所有，告訴人甲○○拒絕交還，涉有侵占罪嫌，
    即非全然無據。
(二)被告又以其與昇普來公司訂立前述合約書，約定辦理地目變
    更事宜，經該公司給付五十萬元後，被告即簽發同額本票給
    昇普來公司，惟嗣後告訴人甲○○卻以個人名義持該本票向
    被告聲請強制執行，被告乃以告訴人甲○○竊盜或侵占昇普
    來公司對被告享有之債權憑證為由，向臺灣板橋地方法院檢
    察署具狀提起告訴，該署將該案移送臺灣板橋地方法院併辦
    後，經該院退併辦後，同署檢察官聲請將該案移轉管轄至臺
    灣臺北地方法院檢察署，移轉後臺灣臺北地方法院檢察署認
    被告雖係與昇普來公司簽訂合約書，但告訴人甲○○既為該
    公司之代表人，則告訴人甲○○持該本票向法院聲請強制執
    行，並非無權處分，遂為不起訴處分等情，分別有告訴狀、
    簽呈、判決及不起訴處分書各一份在卷可稽（即起訴書附表
    編號二、三、四部分），並經原審調取上開卷宗核閱無誤，
    此部分事實亦堪認定。但前述合約書之簽約人確為被告與昇
    普來公司所簽訂，有合約書一份在卷可稽（見原審卷第54頁
    ），又被告開立之50萬元本票，係於同日簽發，亦有本票一
    紙存卷供參（見93年度他字第7555號卷原證7）。是被告並
    非法律專業人士，其不諳票據具有無因性及流通性，其主觀
    上認其開立本票之對象為簽約之當事人即昇普來公司，僅合
    法取得票據之執票人即昇普來公司始可行使票據權利，誤以
    為該票據係由告訴人甲○○竊取或侵占之嫌疑，顯係對法律
    概念之誤解所致，且被告亦無任何故意捏造虛偽事實之情事
    ，自與誣告之要件不合。
(三)被告雖又以昇普來公司與伊簽立前述合約書，委託伊辦理地
    目變更，並先給付50萬元與伊，且約定無法辦成時應將50萬
    元繳回，被告並將伊所有之土地設定抵押權給昇普來公司。
    嗣經被告製作再申請書向桃園縣政府聲請變更後，因昇普來
    公司就先前之申請案提出訴願，被告所提之再申請案遂遭退
    回，昇普來公司旋即聲請拍賣被告之土地，因認甲○○涉有
    詐欺得利之罪嫌，並向原法院提出自訴，經原法院調查審理
    結果判決告訴人甲○○無罪，被告不服提起上訴後，經本院
    審理調查後，仍駁回被告之上訴。被告乃又以同一事實，向
    臺灣板橋地方法院提起自訴，該院遂以以該案件曾經判決確
    定為由判決免訴，有自訴狀及各該判決在卷可稽（即起訴書
    附表編號五、六部分），並經本院調取上開卷宗核閱無誤，
    自可認定屬實。第查：被告依照合約書意旨提出再申請書後
    ，昇普來公司確實就前申請案再向桃園縣政府提出訴願，並
    導致被告提出之再申請案遭退回，有前述合約書、再申請書
    及訴願書各一份附卷為憑（見原審卷第85至89頁），且為告
    訴人甲○○於原審審理時證述屬實（見原審卷第68頁），核
    其情節，自非「明知所指事項均屬虛偽，竟仍執意向該管公
    務員申告之心態」之可比，是由主觀以言，被告當亦不具有
    誣指反訴人犯罪之故意，此情灼然甚明。
(四)又被告與告訴人甲○○在原法院84年度訴字第4106號民事損
    害賠償案件中，告訴人甲○○在答辯狀中記載被告「拖詞家
    用，向甲○○借款五十萬元」、「被告並無職業，由太太上
    班養家」等語，被告乃又以告訴人甲○○涉有妨害名譽之罪
    嫌，向臺灣臺北地方法院檢察署提出告訴，經該署調查後，
    認告訴人甲○○上開言詞係在民事案件進行中，就該訴訟事
    件所為之答辯，顯係自辯以保護其合法利益所為之善意言論
    ，依刑法第311條第1款之規定，不罰，而為不起訴處分，被
    告不服聲請再議後，經臺灣高等法院檢察署駁回再議，有告
    訴狀、各該不起訴處分書、臺灣高等法院檢察署處分書各一
    份在卷可稽（即起訴書附表編號七部分），並經原審調取上
    開卷宗核閱無誤，自可認定屬實，但告訴人甲○○在前述民
    事案件中，確曾於84年12月1日答辯狀中記載上開言詞，有
    前開民事案件所附之答辯狀一份存卷可參（見原審卷第166
    至168頁），是被告主觀上認告訴人甲○○上開言詞，有妨
    害其名譽之嫌疑，而提出該件訴訟，自無故意捏造虛偽事實
    之情事，且被告指訴之事實，亦無使甲○○受刑事處分之危
    險，亦與誣告之要件不合。
(五)被告雖另以告訴人甲○○涉犯刑法第214條之使公務員登載
    不實罪，向原法院提起自訴，經原法院審理後，判決告訴人
    甲○○無罪，被告不服上訴至本院後，經本院調查審理後，
    駁回其上訴，有自訴狀、各該判決在卷可稽（即起訴書附表
    編號八、九部分），並經原審調取上開卷宗核閱無誤，且為
    被告所不爭執，此部分事實亦堪認定，然觀諸該自訴狀，係
    指稱被告受託辦理前述變更地目事宜，並簽立本票一紙交告
    訴人甲○○收執後，告訴人甲○○未依票據法規定向被告「
    提示」，卻在向台灣板橋地方法院聲請強制執行時，謊稱：
    「詎經提示未獲付款」，而使承辦法官登載在裁定書上，認
    甲○○涉有使公務員登載不實之罪嫌，遂向原法院提出自訴
    ，是被告確因受託辦理地目變更事宜，簽立本票一紙交告訴
    人甲○○收執，已如前述，而告訴人甲○○執該本票以「經
    提示未獲付款」為由，向台灣板橋地方法院聲請強制執行，
    經該院裁定准許，有前揭裁定一紙在卷可考（見原審卷第16
    9至170頁），但告訴人甲○○於前述被告提起自訴案件審理
    時證稱：我去找被告，但他不在家，本票我有提示，電話也
    7、8通，找不到人，我去被告家兩次，一次白天，一次晚上
    。一次是下午四、五點被告不在，我問斜對面一位老人家，
    她說他太太去買菜，我等半小時沒人就走了。又一次晚上去
    ，他家門燈未亮，我敲沒人回應就走了，旋於同案審理時改
    稱：我84年6月10日至20日間去過兩次他不在，之後一、兩
    星期還有再去他家找他一次，他說前金不還，案子還在進行
    ，當時我本票放在皮夾內，沒有拿出來給他看等語（見原審
    卷第171至180頁），嗣於原審時又改稱：向被告索取借款時
    ，有拿他簽的本票出來，且去他家三次以上，去時被告都在
    家等語（見原審卷第70頁），前後不一其詞，是告訴人甲○
    ○究竟有無向被告提示該本票，即值懷疑。則被告本此客觀
    事實而合理懷疑告訴人甲○○涉有使公務員登載不實之事，
    自非憑空杜撰虛造事實。
(六)被告再於86年4月29日以告訴人甲○○有使公務員登載不實
    罪嫌為由，向臺灣臺北地方法院檢察署具狀提出告訴，經該
    署檢察官調查後，認告訴人甲○○之行為與使公務員登載不
    實之要件不符，遂為不起訴處分，有告訴狀及不起訴處分書
    各一份在卷可稽（即起訴書附表編號十部分，見93年度他字
    第7555號卷第49頁背面至50頁），並經原審調取上開卷宗核
    閱無誤，此部分事實亦堪認定。惟查：本件被告提出告訴之
    緣由，係因被告為辦理地目變更事項，自行書寫再申請書後
    ，連同告訴人甲○○交付之附件（即力群公司之申請書、桃
    園縣政府覆函、力群公司再申請函、內政部解釋函及台灣省
    政府地政處函等資料），影印20份後送交桃園縣政府，嗣遭
    退回，因告訴人甲○○認為依合約書第六條之約定，上開文
    件均屬昇普來公司所有，惟被告認為再申請書為其自行撰寫
    ，應與附件分論，且告訴人甲○○於原法院84年度自字第
    878號侵占案件審理時，告訴人甲○○佯稱上開文書係再申
    請書係土地計畫書圖、財務計畫書表、建築配置計畫圖、污
    水處理計畫書圖等資料，使承審法官將不實事項，登載在職
    務上所掌之公文書上，是被告與告訴人甲○○就再申請書之
    歸屬，應否將再申請書與附件分開等節，認知上不同，被告
    基於其本身之認知，誤以為甲○○將再申請書及相關附件混
    為一談，且被告主觀上認告訴人甲○○之行為足生損害於被
    告，乃以告訴人甲○○有使公務員登載不實罪嫌為由，向臺
    灣臺北地方法院檢察署具狀提出告訴，自難以此推認被告虛
    構告訴人甲○○有使公務員登載不實之事實而有誣告犯意。
(七)綜上所述，本件被告提起如附表所示之自訴或告訴當時既係
    出於客觀事實所產生合理之懷疑，並非憑空虛構，而公訴人
    所引之證據，既不足援為被告於提出自訴或告訴時確有虛構
    事實及誣告犯意之佐證。此外。復查無其他積極證據足認被
    告確有公訴人所指上開誣告犯行，應認被告犯罪尚屬不能證
    明。
五、原審本同上之見解，以被告犯罪不能證明，而為被告無罪之
    諭知，其認事用法，俱無違誤。公訴人上訴意旨，猶指被告
    涉犯前開罪嫌，指摘原判決不當，核無理由，應予駁回。
據上論斷，應依刑事訴訟法第368條，判決如主文。
本案經檢察官周誠南到庭執行職務。
中    華    民    國    95    年    9     月    4     日
                  刑事第四庭審判長法  官  蔡秀雄
                                  法  官  沈宜生
                                  法  官  黃金富
以上正本證明與原本無異。
如不服本判決，應於收受送達後10日內向本院提出上訴書狀，其
未敘述上訴之理由者並得於提起上訴後10日內向本院補提理由書
（均須按他造當事人之人數附繕本）。
                                  書記官  林淑玉
中    華    民    國    95    年    9     月    5     日
附表：
┌──┬────┬───────────┬───────┬─────────────┬──────┐
│編號│時間    │受理機關              │所告罪名      │明知不實事項              │備註        │
├──┼────┼───────────┼───────┼─────────────┼──────┤
│一  │84年9月 │臺灣臺北地方法院      │侵占、        │(1)系爭資料非被告所有。    │判決無罪。  │
│    │30日    │（84年度自字878號）   │妨害名譽      │(2)告訴人無散布流言之事實。│            │
│    │85年4月 │臺灣高等法院          │              │                          │上訴駁回。  │
│    │23 日   │（84年度上易字5557號）│              │                          │            │
│    │        │臺灣臺北地方法院檢察署│              │                          │            │
│    │        │（84年度偵字第13285號 │              │                          │            │
│    │        │、14959號移送併辦）   │              │                          │            │
├──┼────┼───────────┼───────┼─────────────┼──────┤
│二  │85年2月2│臺灣板橋地方法院檢察署│竊盜          │                          │併至臺灣板橋│
│    │9日     │（85年度偵字第1863號）│              │                          │地方法院85年│
│    │        │                      │              │                          │度自字16號  │
├──┼────┼───────────┼───────┼─────────────┼──────┤
│三  │85年7月1│臺灣板橋地方法院檢察署│竊盜          │                          │移轉管轄。  │
│    │8日     │（85年度偵字第11682號 │              │                          │            │
│    │        │）                    │              │                          │            │
├──┼────┼───────────┼───────┼─────────────┼──────┤
│四  │85年12月│臺灣臺北地方法院檢察署│竊盜          │告訴人並未竊取系爭票據號碼│不起訴處分。│
│    │26日    │（85年度偵字第17382號 │              │001121號本票之事實。      │            │
│    │        │）                    │              │                          │            │
├──┼────┼───────────┼───────┼─────────────┼──────┤
│五  │85年5月 │臺灣臺北地方法院      │詐欺          │告訴人並未施用詐術，亦未獲│自訴不受理。│
│    │9日     │（85年度自字第2號）   │              │得任何不法利益。          │            │
│    │85年10月│臺灣高等法院          │              │                          │判決無罪，上│
│    │1日     │（85年度上易字第3516號│              │                          │訴駁回。    │
│    │        │）                    │              │                          │            │
├──┼────┼───────────┼───────┼─────────────┼──────┤
│六  │85年11月│臺灣板橋地方法院      │詐欺          │同上。                    │與上一案件為│
│    │30日    │（85年度自字第22號）  │              │                          │同一案件，業│
│    │        │                      │              │                          │經判決確定，│
│    │        │                      │              │                          │判決免訴。  │
├──┼────┼───────────┼───────┼─────────────┼──────┤
│七  │85年3月 │臺灣臺北地方法院檢察署│妨害名譽      │告訴人並無散布於眾之意圖及│不起訴處分。│
│    │27日    │（85年度偵字第3980號）│              │行為。                    │            │
│    │85年5月9│臺灣高等法院檢察署    │              │                          │再議駁回。  │
│    │日      │（85年度議字第1160號）│              │                          │            │
├──┼────┼───────────┼───────┼─────────────┼──────┤
│八  │85年 2月│臺灣臺北地方法院      │偽造文書      │告訴人所為與刑法使公務員登│判決無罪。  │
│    │16日    │（85年自字第1299號）  │              │載不實罪構成要件不符。    │            │
│    │85年8月6│臺灣高等法院          │              │                          │上訴駁回。  │
│    │日      │（85年上訴字第1286號）│              │                          │            │
│    │        │                      │              │                          │            │
├──┼────┼───────────┼───────┼─────────────┼──────┤
│九  │85年4月 │臺灣板橋地方法院      │偽造文書      │同上。                    │同一案件先繫│
│    │29日    │ （85年自字16號）     │              │                          │屬於有管轄權│
│    │        │                      │              │                          │之法院，判決│
│    │        │                      │              │                          │不受理。    │
│    │        │                      │              │                          │            │
├──┼────┼───────────┼───────┼─────────────┼──────┤
│十  │86年4月 │臺灣臺北地方法院檢察署│偽造文書      │告訴人所為與刑法使公務員登│不起訴處分。│
│    │29 日   │ （86年偵字24274號）  │              │載不實罪構成要件不符。    │            │
└──┴────┴───────────┴───────┴─────────────┴──────┘


司法院資訊處製作；財團法人民間司法改革基金會備份。
